【裁判字號】    99,消債更,38
【裁判日期】    990520
【裁判案由】    更生事件
【裁判全文】
臺灣臺南地方法院民事裁定            99年度消債更字第38號
聲  請  人  甲○○
上列當事人因消費者債務清理事件聲請更生，本院裁定如下：
    主  文
聲請人甲○○自民國九十九年五月二十日十六時起開始更生程序
。並命司法事務官進行本件更生程序。
    理  由
一、按債務人不能清償債務或有不能清償之虞，且無擔保或無優
    先權之債務總額未逾新臺幣（下同）1,200萬元者，於法院
    裁定開始清算程序或宣告破產前，得向法院聲請更生，消費
    者債務清理條例第3條、第42條第1項分別定有明文。又法院
    開始更生程序之裁定，應載明其年、月、日、時，並即時發
    生效力，消費者債務清理條例第45條第1項亦定有明文。
二、本件聲請意旨略以：聲請人於消費者債務清理條例施行後，
    曾以書面向最大債權銀行中國信託商業銀行股份有限公司（
    下稱中信銀行）請求共同協商債務清償方案，中信銀行提供
    「179期、0利率、月付新臺幣（下同）4,700元」之還款方
    案，惟該方案並不包含聲請人對摩根聯邦資產管理股份有限
    公司（下稱摩根公司）、第一金融資產管理股份有限公司（
    下稱第一公司）、萬榮行銷股份有限公司（下稱萬榮公司）
    債務。故以聲請人所任職理和保全股份有限公司（下稱理和
    公司），每月平均收入約18,500元，於扣除每月必要生活支
    出含夫妻共同伙食4,500元、樓管值班伙食費1,500元、交通
    油費800元、水電費800元、妻子全民健保費330元、生活雜
    資500元、保險費5,787元（含聲請人2,6 32元及妻子3,155
    元）、電話網路費1,100元，合計15,317元後，聲請人按月
    僅存2,000元至3,000元足供還款，實無力接受中信銀行所提
    出之還款方案。聲請人有不能清償債務之情事，且無擔保或
    無優先權之債務總額未逾1,200萬元，復未經法院裁定開始
    清算程序或宣告破產，爰依消費者債務清理條例提出本件更
    生之聲請等語。
三、查聲請人在消費者債務清理條例施行後，於民國98年12月間
    向最大債權銀行中信銀行請求共同協商債務，中信銀行審酌
    聲請人提出資料，並斟酌聲請人所陳每月薪資收入18,570元
    ，於徵得全體債權金融機構同意後，提供179期、0利率、月
    付4,700元清償方案予聲請人，然聲請人表示因民間債權人
    無法納入共同協商，故無力負擔按月4,700元之月付款，從
    而協商不成立，遂由中信銀行開立前置協商不成立通知書予
    聲請人等情，此有前置協商不成立通知書及中信銀行99年3
    月17日民事陳報狀附卷足憑（本院卷，第23、57頁），堪可
    採信。
四、又聲請人任職於理和公司，98年全年薪資總計222,580元，
    平均月薪約18,548元，有理和公司99年3月12日99管(1)函字
    第0302號函所附聲請人自97年1月至99年2月之員工薪資年度
    總表附卷可稽（本院卷，第141-142頁），是聲請人既於98
    年12月間向中信銀行申請前置協商，其薪資收入之認定，自
    應以98年之平均月薪18,548元為判斷之依據。
五、聲請人主張其每月需支出夫妻共同伙食4,500元、樓管值班
    伙食費1,500元、交通油費800元、水電費800元、妻子全民
    健保費330元、生活雜資500元、保險費5,787元（含聲請人
    2,632元及妻子3,155元）、電話網路費1,100元，合計15,
    317元。然按夫妻互負扶養之義務，其受扶養權利之順序與
    直系血親尊親屬同；受扶養權利者，以不能維持生活而無謀
    生能力者為限。前項無謀生能力之限制，於直系血親尊親屬
    不適用之。民法第1116之1條、第1117條第1、2項訂有明文
    。查聲請人之妻許美珍，97年股利所得9,256元及利息所得
    29,100元，共計38,356元，又名下除有座落臺南縣永康市○
    ○○段第1180地號及其上建物（即門牌號碼為臺南縣永康市
    ○○○街122巷72之4號）不動產外，另有9筆投資，財產總
    額875,388元，有本院依職權調查聲請人之配偶許美珍之稅
    務電子閘門財產所得調件明細表附卷可稽（本院卷，第47-4
    9頁），顯見聲請人配偶應有能力足供自給，無有受聲請人
    扶養之必要，從而，上開聲請人所陳按月須支出妻之伙食費
    ，及為妻負擔全民健保費等云云，自非可採。又按消費者債
    務清理條例之立法目的，乃為兼顧債權人、債務人雙方之利
    益，對陷於經濟上困境之消費者，使其透過重建型之更生程
    序或清算型之清算程序清理其債務，藉以妥適調整債務人與
    債權人及其他利害關係人間之權利義務關係，保障債權人獲
    得公平受償，並謀求消費者經濟生活之重建復甦機會，是以
    ，債務人為使其有經濟復甦更生之機會，自應以誠實及信用
    之原則面對自己之債務，積極勉力謀求更生償債方案。且保
    險費雖於發生保險事故時，固有藉理賠而得生活保障之意義
    ，惟倘要保人或被保險人因繳納保險費之結果，導致生活無
    以為繼，甚至必須舉債度日者，即不得主張上開保險費是屬
    必要生活開支。復參酌行政院內政部公告98年度臺灣省低收
    入戶最低生活費用每人每月為9,829元，該生活費標準係按
    照政府最近1年平均每人消費支出（包括食品費、衣著鞋襪
    費、房租水電費、家居管理費、醫療保健費、交通通訊費、
    娛樂教育費及雜項支出）百分之60訂定，是以聲請人每月必
    要生活費用（包含食、衣、住、行等）依此標準計算，始屬
    合理。從而聲請人每月生活支出逾9,829元部分，非屬必要
    生活費用，故聲請人每月支出日常生活必要費用應以9,829
    元為計算，始為允當，逾此部分，應予剔除。
六、綜上所述，以聲請人於前置協商時平均每月收入18,548元，
    扣除其每月必要生活費支出9,829元，每月餘8,719元可供以
    還款【計算式：0000000000＝8719】，惟聲請人除對金融
    債權銀行欠款外，尚有對民間債權人摩根公司、第一公司、
    萬榮公司欠款，而上開民間債權人因非屬金融機構無法納入
    前置協商方案併同為協議，故只能透過個別協商為債務處理
    。然經本院依職權調查上開民間債權人願提供予聲請人之分
    期還款方案，查第一公司提供聲請人按月5,173元，分84期
    清償方案，又萬榮公司提供按月7,023元，分60期清償方案
    ，有本院99年4月30日電話紀錄表付卷足憑（本院卷，第
    195-196頁），二家還款方案總額已高達12,196元【計算式
    ：5173＋7023＝12196】，業已超出聲請人還款能力8,719
    元之範圍，更遑論聲請人尚須斟酌與摩根公司之還款條件及
    中信銀行所提出月付4,700元之前置協商還款方案，從而本
    件聲請人主張其有不能清償債務，無力負擔前置協商方案云
    云，應堪信為真實。
七、末查，聲請人已達不能清償債務或有不能清償之虞之程度，
    其中無擔保或無優先權之債務，在1200萬元以下，且未經法
    院裁定開始清算程序或宣告破產，又查無消費者債務清理條
    例第6條第3項、第8條或第46條各款所定駁回更生聲請之事
    由存在，則債務人聲請更生，應屬有據。法院裁定開始更生
    或清算程序後，得命司法事務官進行更生或清算程序，必要
    時得選任律師、會計師或其他適當之自然人或法人一人為監
    督人或管理人，消費者債務清理條例第16條第1項定有明文
    ，爰裁定如主文。
中    華    民    國    99    年    5    月    20    日
                  民事第三庭  法    官  孫玉文
上為正本係照原本作成。
本件不得抗告。
本裁定已於99年5月20日16時公告。
中    華    民    國    99    年    5    月    20    日
                              書 記 官  蘇玟心

司法院資訊處製作；財團法人民間司法改革基金會備份。
